---
title: Explorando Relaciones
author: ~
date: '2021-01-29'
slug: explorando-relaciones
categories: []
tags: [análisis, relaciones]
weight: 7
---

En el [post anterior](../explorando_palabras/) dejamos a nuestro lector con una incógnita: ¿qué tanto se _"arroban"_, es decir, mencionan, nuestros candidatos entre sí? 

Este breve post está destinado a explorar las relaciones entre nuestra muestra de _twitteros_ a partir de las menciones mutuas. :speech_balloon:

### Como siempre, los pasos previos

Ya estará acostumbrado quien haya seguido el recorrido de lectura sugerido a estos pasos preparatorios: la activación de nuestras "herramientas", y la llamada a nuestros datos.

#### Apertura de librerías

Nuevamente, trabajamos con fuentes propias y oficiales. Particularmente útil nos será, en esta ocasión, el paquete `igraph`.

```{r librerias, warning = FALSE, message = FALSE}

#paquetes

library(tidyverse)
library(tm) # para DocumentTermMatrixs
library(igraph) # para grafos

#propias

source("https://raw.githubusercontent.com/CVFH/Tuits_arg_2019/master/Modules/tuitsCandidatos.R", encoding = "UTF-8") # para trabajar con bases de tuits

```

#### Selección de datos

Para este post, partiremos simplemente de la base de con los tuits emitidos por todos los candidatos.

```{r datos, warning = FALSE, message = FALSE}
# invocamos al script con las funciones correspondientes

source("https://raw.githubusercontent.com/CVFH/Tuits_arg_2019/master/preparacion_datos_tuits.R", encoding = "UTF-8")

# traemos datos
datos_base <- traerDatosTuits("base")
joined_candidatos <- traerDatosTuits("tot")

```

### Análisis

#### En busca de las menciones

Hacemos algunas transformaciones de los datos para obtener nuestros _data frames_ de menciones. Sacamos provecho a la variable `mention_screen_names`, que lista los "@" incorporados en el texto. _Tokenizando_ esta columna, obtenemos un vector con una única "cuenta mencionada" por fila.

Nos interesa contabilizar dos tipos de menciones: cualquier cita o referencia que nuestros candidatos hayan hecho, y las menciones _mutuas_: las veces que se interpelaron entre sí. 

```{r transformaciones, warning = FALSE, message = FALSE}
# PREPARACION DE DATOS. #####

# TODAS LAS MENCIONES

# extraemos las cuentas mencionadas. cada una constituye una fila

candidatos_menciones <- joined_candidatos %>% 
  subset(Campaña==1) %>% 
  mutate(mention_screen_names = as.character(mention_screen_names)) %>% 
  unnest_tokens(tokens, mention_screen_names) %>% 
  subset(!is.na(tokens)) 

# contamos cuántas veces mencionó a cada cuenta (a cada tercero) 
# cada uno de nuestros candidatos

cuenta_menciones <- candidatos_menciones %>% 
  dplyr::count(screen_name, tokens)

# contamos las veces totales que fue mencionado cada tercero
# esto lo hacemos para filtrar cuentas irrelevantes,
# a los fines de mejorar la visualización más tarde

cuenta_mencionados <- cuenta_menciones %>% 
  dplyr::group_by(tokens) %>% 
  dplyr::summarise(veces_totales_mencionado= sum(n)) 

cuenta_menciones <- cuenta_menciones %>% 
  left_join(cuenta_mencionados)

cuenta_menciones_filtrado <- cuenta_menciones %>% 
  filter(veces_totales_mencionado > 1)

# MENCIONES MUTUAS

# filtramos las menciones mutuas: los tokens (las cuentas mencionadas) que coincidan con los nombres de Twitter de los candidatos
# repetimos la cuenta que hicimos antes: cuántas veces menciono cada quién a cada quién

cuenta_menciones_mutuas <- candidatos_menciones %>% 
  subset(tokens %in% datos_base$screen_name) %>%
  dplyr::count(screen_name, tokens)


```


### Dime a quién arrobas...

Ahora sí, exploremos las relaciones que emergen entre nuestros candidatos a partir de las _mentions_.

Para explorar esto visualmente nos valemos de la elaboración de un grado de relaciones. Este considera a cada nombre (cuenta de Twitter) como un "nodo" o vértice en una red, y contabiliza las relaciones existentes entre ellos (o edges). En nuestro caso, trabajamos con un grafo _dirigido_, es decir, que presume que las relaciones entre nodos no son simétricas, recíprocas: de que un candidato mencione a una cuenta no se sigue que esta cuenta haga lo mismo.

Veamos primero el grafo resultante de computar la totalidad de las menciones.

>  Recuerde el lector que filtramos las cuentas que fueron mencionadas una única vez.

```{r grafo1, warning=FALSE, message=FALSE}
# GRAFOS
## cualquier mencion #####

grafo_menciones_dirigido_df <- graph.data.frame(d = cuenta_menciones_filtrado, directed = T)

V(grafo_menciones_dirigido_df)$candidato <- as.factor(ifelse(V(grafo_menciones_dirigido_df)$name %in% datos_base$screen_name, "candidato", "otrx"))

colrs <- c("cornflowerblue", "darkgray" )

V(grafo_menciones_dirigido_df)$color <- colrs[V(grafo_menciones_dirigido_df)$candidato]

coords <- layout_in_circle(grafo_menciones_dirigido_df, order =
                             order(V(grafo_menciones_dirigido_df)))

plot.igraph(grafo_menciones_dirigido_df,
            #vertex.size=degree(grafo_menciones_dirigido_df,mode = "in")*2, # Tamaño de nodo
            edge.arrow.size=0.2, # tamaño de flecha de la arista
            edge.arrow.width=0.8, # ancho de flecha de la arista
            edge.color= "azure1" ,# color de arista
            # edge.curved = T, # arista curva,
            vertex.label.dist=2,
            vertex.label.cex=degree(grafo_menciones_dirigido_df,mode = "in")*0.3,
            #vertex.label.cex=0.4, # tamaño de las etiquetas de los nodos
            #main="Cuentas que recibieron más menciones", 
            vertex.label.color = V(grafo_menciones_dirigido_df)$color , # color de etiquetas de nodos
            #vertex.label.family="arial",
            vertex.shape="none", 
            vertex.label=V(grafo_menciones_dirigido_df)$name,
            #layout = coords
            rescale = FALSE, ylim=c(-5,12),xlim=c(-5,11)#, asp = 0
)
```


Hay muchos nombres y la visualización no es del todo clara; con todo, podemos extraer algunas observaciones interesantes. Lo más destacado es el relativo aislamiento de A. Rodríguez Saá y C. Poggi, los dos candidatos de San Luis, respecto del resto de la red. Los puntanos se "cortan solos".

Otro punto destacado es la aparición de ciertos personajes: considérese el tamaño de la cuenta @CFKArgentina, de la expresidenta C. Fernández de Kirchner, que indica que fue muy mencionada. También, es notoria la presencia de medios de comunicación, como La Nación y Ámbito Financiero.

> La presencia destacada de los nombres de los candidatos, que hemos colorado en azul, desde ya, no sorprende. Por el carácter sesgado de nuestra muestra, estas cuentas son obviamente nodos dominantes.

Veamos ahora las relaciones que entablaron nuestros candidatos entre sí.


```{r grafo2, warning=FALSE, message=FALSE}
## menciones mutuas ######

# grafo dirigido

grafo_mutuas_dirigido_df <- graph.data.frame(d = cuenta_menciones_mutuas,directed = T)

plot.igraph(grafo_mutuas_dirigido_df,
            #vertex.size=degree(gd,mode = "in")*2, # Tamaño de nodo
            edge.arrow.size=0.2, # tamaño de flecha de la arista
            edge.arrow.width=0.8, # ancho de flecha de la arista
            edge.color="grey50", # color de arista
            #edge.curved = T, # arista curva
            vertex.label.cex=0.8, # tamaño de las etiquetas de los nodos
            #main="Candidatos que recibieron más menciones", 
            vertex.label.color="#025CB8", # color de las etiquetas de los nodos
            vertex.size=degree(grafo_mutuas_dirigido_df,mode = "in")*5,
            #vertex.shape = "none",
            vertex.color="#74D5F3", # color de nodos
            vertex.label.family="arial",
            vertex.frame.color= "grey80"
)
```

Aquí hemos cambiado nuestra estrategia de visuaización. Seleccionamos un valor fijo para los nombres y ajustamos el tamaño del nodo (del círculo detrás :large_blue_circle:) conforme a su importancia relativa.

Parece que los favoritos en la carrera electoral, A. Fernández y M. Macri, fueron las cuentas más citadas por los contendientes. Les siguen dos referentes de Cambiemos en ejercicio en los dos distritos más grandes del país: H. Larreta y M. E. Vidal. Por último, destaca nuevamente el aislamiento de los candidatos puntanos.

En este post nos hemos trabajado con apenas una palabra, pero de gran valor: las menciones :speech_balloon:. Con ellas, hemos explorado visualmente las relaciones que nuestros candidatos entablaron en Twitter durante la campaña de 2019.

Pero todavía hay más para exprimir de la enorme cantidad de términos que circulan en la red. En el [próximo post](../explorando_temas/) intentaremos profundizar un poquito en los temas que prefirieron nuestros candidatos.

Volver al [inicio :house:](/)
