---
title: preparacion_datos
author: ~
date: '2021-01-27'
slug: preparacion_datos
categories: []
tags: []
---

En este post mostraremos los datos que utilizamos, e introduciremos dos subsecciones que permiten seguir los pasos que hicimos para obtenerlos.

Antes de comenzar, abrimos algunas librerías.

```{r, message=FALSE, warning=FALSE}
library(tidyverse) # trabajaremos en el paradigma "tidy"
library(readxl) # para leer datos desde excel
library(gt) # para formatear tablas
```


## Nuestra base

Comencemos por presentar sintéticamente los datos elejidos para trabajar. 
Como dijimos, nos interesaba explorar el desempeño y los discursos de los candidatos al poder ejecutivo en las elecciones argentinas de 2019 -un país federal, que incluye cargos ejecutivos electivos a diversos niveles. 
En este marco, y dado nuestro fin experimental y exploratorio, decidimos quedarnos con los siguientes datos: 

1. De los candidatos a la Presidencia (6 candidatos en total)
2. De candidatos a Gobernador conforme al siguiente recorte:
    + Seleccionamos 4 provincias que oficiaron elecciones "simultáneas" (al mismo tiempo que en el nivel nacional), y 4 provincias que realizaron elecciones "desdobladas", (antes que en el nivel nacional) pero en una única fecha. 
    + Nos quedamos con los candidatos que llegaron al primer y segundo puesto. 
    
Nuestra base quedó conformada de la siguiente manera:

```{r, message=FALSE, warning=FALSE}
datos_base <- read_xlsx("datos_base.xlsx")

datos_base %>% 
  gt() %>% 
  gt::tab_header(
    title = "Datos Utilizados",
    subtitle = "TuitsArg2019") %>% 
  gt::tab_style(
    style=  cell_fill(color = "#defcdf", alpha = 0.5),
    locations = cells_title(groups = c("title", "subtitle"))) %>% 
  gt::tab_style(
    style= cell_text(
  color = "#444763",
  align = "center",
  v_align = "middle",
  weight = "lighter"),
  locations = cells_body())
```


## Datos Electorales

Para "explorar la popularidad" _["sección correspondiente"](/explorando_popularidad/)_ de los candidatos, debimos colectar datos sobre los resultados electorales. 

```{r, message=FALSE, warning=FALSE}
source("preparacion_datos_electorales.R", encoding = "UTF-8")
votos_presid <- traerDatosElectorales("presid")

```

